臺灣彰化地方法院民事判決　100年度訴字第926號
原　　　告　張 芯 語原名張.
訴訟代理人　江 燕 鴻　律師
被　　　告　莊 永 祿
訴訟代理人　朱 浩 萍　律師
上列當事人間請求給付違約金事件，本院於民國100年11月23日
言詞辯論終結，判決如下：
    主      文
被告應給付原告新台幣100萬元及自民國100年11月1日起至清償
日止，按年息百分之5計算之利息。
原告其餘之訴駁回。
訴訟費用新台幣20,800元，由被告負擔新台幣10,400元，餘由原
告負擔。
本判決第1項於原告以新台幣33萬3,000元供擔保後，得假執行。
但被告如以新台幣100萬元預供擔保，得免為假執行。
原告其餘假執行之聲請駁回。
    事實及理由
一、原告主張：
(一)、聲明：
  (1)被告應給付原告新台幣(下同）200萬元及自起訴狀繕本送達
    翌日起至清償日止，按年息百分之5計算之利息。
  (2)訴訟費用由被告負擔。
  (3)原告願供擔保請准宣告假執行。
(二)、訴之原因事實及訴訟標的：
  1.兩造於民國82年7月15日結婚，婚後育有子女2名，嗣已於94
    年8月15日離婚。雙方在婚後經常發生爭執,被告並曾多次毆
    打原告，原告為維繫家庭生活之圓滿，均默默隱忍。惟於93
    年5月12日晚上6時許，被告又因細故在兩造之居所即彰化縣
    二林鎮○○路546號將原告毆打成傷,原告旋即返回娘家居住
    。嗣被告表示後悔，並承諾絕不會再動手毆打原告，且要求
    原告返回上開居所共同生活。經雙方達成協議，隨即於93年
    5月20簽訂協議書，其第3條前段約定：「甲方(即被告)承諾
    如竟又毆打女方(即原告)，則不論如何，均願一次給付女方
    懲罰性違約金（新台幣）貳佰萬元整」。
  2.然原告搬回兩造居所後,被告卻故態復萌，於94年6月29日又
    再次毆打原告，造成原告受有頭部挫傷、臉部瘀傷、雙上肢
    挫傷等傷害；又於94年8月8日，持檳榔刀對原告恐嚇及傷害
    行為,原告乃聲請本院以94年家護字第657號准予核發民事通
    常保護令在案。被告所為,顯已違反上開協議書第3條前段之
    約定，自應給付原告懲罰性違約金200萬元。為此,依該協議
    書之約定，請求被告如數給付，並自起訴狀繕本送達翌日起
    加給法定利息。
(三)、對被告答辯之陳述：
  1.原告起訴請求被告給付前揭違約金，係因被告違反兩造簽訂
    之協議書所生之懲罰性違約金，並非因被告侵權行為請求損
    害賠償，其消滅時效，應適用一般消滅時效15年之規定，而
    非民法第197條第1項之短期時效。
  2.被告辯稱其有400萬元之房貸，且需扶養兩造所生長子,經濟
    狀況不佳，只願賠償5萬元。惟被告名下有2間房產、4 筆土
    地，縱有前開房貸，亦難認對被告會造成負擔。甚且，兩造
    於94年8月15日離婚當日,即約定由被告扶養兩造所生之長子
    ，原告扶養兩造所生之長女，並非只有被告需扶養未成年子
    女。另被告除於94年6月29日曾毆打原告成傷外，另於94年8
    月8日對原告及未成年子女家暴,復又於100年9月24日強制性
    侵原告，刻由台灣彰化地方法院檢察署偵查中，足見被告在
    94年6月29日以後,仍一再有傷害原告之行為，何來如其所辯
    就6年前對於原告所造成之傷害後悔不已可言。
  3.況被告於接獲本件開庭通知後，便與原告相約於100年11月9
    日見面商談，被告竟揚言近日內便要將名下所有房產脫產，
    縱然原告民事訴訟勝訴，也不讓原告拿到一毛錢等語。原告
    未免被告脫產，旋聲請本院核發准予假扣押之民事裁定後，
    向財政部中區國稅局查詢被告名下財產及調閱其不動產之登
    記謄本，發現被告竟於11月17日將名後2間房產、4筆土地，
    設定最高限額抵押權1200萬元予訴外人莊央列，涉犯刑法第
    214條使公務員登記不實罪及第356條損害債權罪，更可見被
    告根本目無法紀，膽大妄為，彰彰明甚。
二、被告則以：
  1.違約金雖有懲罰性違約金與損害賠償總額預定違約金之分，
    但不論屬於何者,均為損害賠償性質，皆應適用民法第197條
    第1項前段之時效規定。原告依兩造93年5月20日之協議書，
    對原告於94年6月29日違背協議書之行為,起訴請求懲罰性違
    約金，時隔6年3個月有餘，已逾前開法條所定二年之時效期
    間，被告自得為時效消滅之抗辯。
  2.退言之，原告於94年6月29日，因被告之動粗,固受有前開傷
    害。但依所提洪宗鄰醫院開具診斷書上治療經過、預後及治
    療日數之記載,原告請求200萬元之違約金，顯然過高。且原
    告受傷後，並未提起傷害罪之告訴，顯對被告宥恕。而被告
    之教育程度僅五專畢業，有400萬元之房貸,且需扶養兩造所
    生現就讀高中二年級之長子，被告現以中盤檳榔商為業，每
    月收入亦不到5萬元,勉可糊口。再參以原告所受之傷害情形
    ，且未住院,傷口處置後自行離院，7日後治癒之客觀事實，
    兩造前開約定之違約金，顯然為過高，請依法予以酌減為賠
    償5萬元。況如原告提起刑事告訴，依經驗法則,亦或僅判處
    拘役30日得易科罰金，按當時1天900元計算，為27,000元之
    易科罰金等語，資為抗辯。並聲明請求駁回原告之訴，如受
    不利之判決，請准供擔保免為假執行。
三、原告主張兩造原為夫妻，婚後育有子女2名，嗣已於94年8月
    15日離婚，雙方在婚後經常發生爭執,被告曾於93年5月12日
    因細故將原告毆打成傷，原告旋即返回娘家居住，嗣被告表
    示後悔，且承諾絕不會再動手毆打原告，雙方達成協議，並
    於93年5月20簽訂協議書，其第3條前段約定被告如又毆打原
    告，願一次給付原告懲罰性違約金200萬元；被告復於94年6
    月29日毆打原告，造成原告受有頭部挫傷、臉部瘀傷、雙上
    肢挫傷等傷害之事實，有原告所提之協議書、洪宗鄰醫院診
    斷書、照片及彰化縣二林戶政事務所100年11月4日二鎮戶字
    第1000003067號函檢附之離婚登記申請書、離婚協議書影本
    在卷可參，並為被告不爭執，自堪信為真實。
四、至於原告主張被告於94年8月8日，持檳榔刀對其為恐嚇及傷
    害行為,經聲請本院以94年家護字第657號准予核發民事通常
    保護令乙節，固有所提民事通常保護令影本為證。惟依該保
    護令理由欄聲請意旨記載：被告於94年8月8日與原告因是否
    讓兩造所生長女補習問題發生口角後，被告出手欲打其長女
    ，因長女閃避未打中，被告即開始摔家中物品，及持檳榔刀
    「欲」傷害原告，並恐嚇原告不得報案，且原告於聲請核發
    通常保護令時，亦未提出此部分之驗傷診斷書，此部分僅足
    以認為被告有欲傷害原告之意圖，雖屬家庭暴力，但是否有
    毆打到原告之身體，尚難憑斷。至於兩造所生長女在原告聲
    請核發通常保護令事件，雖到庭證稱：「當晚爸爸要打我，
    爸爸拿檳榔刀將家裡弄得亂七八糟，他也有打媽媽，並要媽
    媽不能講，媽媽當時表情很害怕…當時姑丈也勸爸爸不要這
    樣做」等語。惟參酌原告之聲請意旨，被告出手欲打兩造所
    生長女時，因其閃避而未打到，但其僅簡略證稱「爸爸要打
    我」，可見兩造所生長女關於被告當時也有打原告之證言，
    其情形應僅係欲毆打原告而已，否則以被告當時持檳榔刀並
    將家中物品亂摔之情況觀之，如確有毆打到原告，恐怕原告
    之傷勢應較先前嚴重。故不能以兩造所生長女此部分欠缺具
    體，亦乏驗傷單或受傷後照片等佐證之證言，認為被告有此
    部分毆打原告之行為。
五、兩造既於93年5月20日簽訂前開協議書，並於其第3條前段明
    白約定：被告如又毆打原告，不論如何，均願一次給付原告
    懲罰性違約金200萬元。詎被告竟於94年6月29日，又毆打原
    告成傷，原告主張依該協議之約定，被告應給付懲罰性違約
    金，即屬有據。被告雖辯稱該項違約金為損害賠償性質，應
    適用民法第197條第1項侵權行為損害賠償請求權之二年短期
    時效規定，原告在時隔逾6年3個月後始起訴請求，已罹於時
    效而消滅云云。惟違約金為契約關係，如屬賠償性質之違約
    金，係作為債務不履行所生損害賠償之總額；如係懲罰性質
    違約金，則係以強制債務之履行為目的，確保債權效力所定
    之強制罰，兩者均為契約債務不履行之範疇。違約金係於債
    務人符合契約之約定時，債權人始得請求，並非定期給付之
    債務，亦與侵權行為之損害賠償請求權，法律上性質明顯不
    同，其時效期間為15年，並無民法第197條第1項短期時效規
    定之適用。原告在得請求被告給付系爭違約金後，超過六年
    始起訴請求，並無罹於時效可言。被告抗辯原告此項違約金
    債權，為損害賠償性質，已罹於二年之短期時效而消滅，委
    無可採。
六、另約定之違約金過高者,法院得減至相當之數額，民法第252
    條定有明文。懲罰性違約金是否過高，應依一般客觀事實、
    社會經濟狀況及當事人所受之損害、債務人如依約履行債權
    人所得享受之一切利益等情形，以為酌定標準。查兩造係因
    被告先前曾因細故多次毆打原告成傷，原告不得已始返回娘
    家居住，為維婚姻之正常生活，經被告多次要求，始與被告
    達成協議，由被告表達最真誠歉意並明確承諾以後絕不會再
    毆打原告後，原告始願回與被告共同居住之處所，此觀系爭
    協議書前言及約定條款第1、2條之約定,暨其第3條明定如被
    告又毆打原告，除願付前開懲罰性違約金外，並自毆打之日
    起至兩造長子滿20歲之日止,按月給付被告3萬元，作為被告
    母子三人之生活費，及願負擔長女、長子之學雜費、補習費
    等教育費用，暨願應被告之要求與被告離婚等情甚明。詎被
    告竟於年餘後，故態復萌，違反不得再毆打原告之約定，終
    於導致雙方在94年8月15日協議離婚,足見因被告違反此項約
    定，已造成原告圓滿之婚姻生活完全破滅，其身心實際所受
    之損害，非僅上開皮肉傷害而已，尚包括完整家庭徹底破碎
    ，無法再享受正常婚姻及幸福圓滿家庭生活之利益在內，其
    損害不可謂為不重，如其違約金過低，顯不足以讓習於實施
    家庭暴力者為戒。然而，考量原告學歷為高中畢業，被告則
    為五專畢業，以檳榔中盤商為業，有全戶戶籍資料查詢可參
    ，並為被告陳明。而被告違約當時，國內婚姻關係之穩固程
    度，早已非昔日可比，離婚事件頻傳，社會上對於離婚者的
    接受程度，也有相當程度的改善，脫離不幸福的婚姻，毋寧
    有時更甚於艱苦的維繫；暨原告遭被告再次毆打之傷勢狀況
    ；兩造在協議書內，原係約定離婚後未成年之長子、長女均
    由原告監護，但實際協議離婚時，仍約定長子由被告監護扶
    養；及被告於離婚時名下已有門牌號碼彰化縣二林鎮○○路
    546號自用房屋及土地（即彰化縣二林鎮○○段547建號及同
    段304-2、305-6地號，取得房地所有權時設定有最高限額抵
    押權720萬元。至其他彰化縣二林鎮○○路115號房屋及其基
    地, 乃原告系爭違約金債權發生之後，被告始取得其所有權
    ，應不在參酌之列），有原告所提土地及建物登記謄本、財
    產歸屬資料清單在卷可按等情, 本院認為兩造上開懲罰性違
    約金200萬元之約定，尚屬過高，應予核減為100萬元, 始為
    相當。被告抗辯原告遭其毆打後所受傷勢非重等情，約定之
    系爭違約金以5萬元為相當，尚非可採。
七、綜上所述，被告確有違反不得再度毆打原告之約定，應給付
    原告懲罰性違約金。惟其金額200萬元,尚嫌過高，應核減為
    100萬元，始為相當。是原告依兩造所訂前開協議書第3條之
    約定，請求被告給付違約金200萬元及其利息，在100萬元及
    自起訴狀繕本送達之翌日即100年11月1日起至清償日止，按
    年息百分之５計算利息之範圍，洵屬正當，應予准許。逾此
    範圍部分，則為無理由，應予駁回；該部分假執行之聲請，
    已失所附麗，應併駁回之。
八、兩造分別陳明願供擔保聲請假執行及免為假執行，就原告勝
    訴部分，均核無不合，應各酌定相當擔保金額准許之。另原
    告於計繳納裁判費20,800元，併命由兩造分擔。
據上論結，原告之訴為一部有理由，一部無理由，依民事訴訟法
第79條、第390條第2項、第392條第2項，判決如主文。
中    華    民    國   100    年    11    月    30    日
                          民事第一庭
                              法  官  陳 瑞 水
以上正本係照原本作成。
如對本判決上訴，應於判決送達後20日內向本院提出上訴狀。如
委任律師提起上訴者，應一併繳納上訴審裁判費。
中    華    民    國   100    年    11    月    30    日
                              書記官  蕭 美 鈴